【裁判字號】    97,簡上,258
【裁判日期】    980408
【裁判案由】    確認本票債權不存在
【裁判全文】
臺灣板橋地方法院民事判決             97年度簡上字第258號
上  訴  人  庚○○
被上訴人    乙○○
上列當事人間請求確認本票債權不存在事件，上訴人對於中華民
國97年9 月9 日本院板橋簡易庭97年度板簡字第2254號第一審判
決提起上訴，經本院於98年3月25日言詞辯論終結，判決如下：
    主  文
上訴駁回。
第二審訴訟費用由上訴人負擔。
    事實及理由
一、程序方面：
    按民事訴訟法第447 條規定「當事人不得提出新攻擊或防禦
    方法。但有下列情形之一者，不在此限：三對於在第一審已
    提出之攻擊或防禦方法為補充者。」，上開規定依同法第43
    6 條之1 第3 項規定，於對於簡易程序之第一審裁判上訴時
    並準用之。查本件上訴人因於原審即已主張渠簽發如附表所
    示本票乃係因遭被告與其他投資人以強暴脅迫方式迫使所為
    ，並非上訴人自願為之。故上訴人雖係於本院準備程序中，
    始提出訊問證人甲○○、己○○、丁○○、李淑琪（李采蓉
    ）、簡麗珠、吳錦雲、丙○○（嗣經捨棄聲請）、戊○○（
    嗣經捨棄聲請）等人之證據調查聲請暨提出小型黃金合約買
    賣說明、交易記錄、委託操作約定書等資料為據，然僅係為
    補充其於原審即已提出之遭強暴脅迫主張，並非新提出攻擊
    防禦方法，揆之前揭法條規定，自應予准許，合先敘明。
二、上訴人主張：被上訴人持有上訴人於民國97年1 月15日所簽
    發，票面金額新臺幣（下同）20,000元，到期日97年3 月15
    日之本票1 紙（如附表所示，下稱系爭本票），聲請本院裁
    定准予強制執行在案。惟系爭本票乃是於97年1 月15日下午
    2 點許，在臺北市○○○路近南京東路口之丹堤咖啡店，由
    被上訴人藉口協調訴外人尚宏國際發展有限公司（下稱尚宏
    公司）倒閉事宜，而找來6 、7 位訴外人尚宏公司之投資人
    ，共同以強暴脅迫方式迫使上訴人共計簽發約10紙本票，系
    爭本票即為其中1 紙。然事實上訴外人尚宏公司倒閉一案，
    於97年初既已進入司法偵查程序中，上訴人亦為投資人及受
    害人，而本院不查竟裁定准予強制執行，有害上訴人之權益
    ，爰依民事訴訟法第247 條規定提起本訴等語（上訴人於原
    審聲明：確認被上訴人持有上訴人97年1 月15日所簽發、票
    面金額20,000元、到期日97年3 月15日之本票債權不存在。
    原審判決上訴人敗訴，上訴人聲明不服）。併為上訴聲明：
    (一)原判決廢棄。(二)確認被上訴人所持有上訴人於97年1 月15
    日所簽發票面金額20,000元，到期日為97年3 月15日之本票
    債權不存在。
三、被上訴人則以：並無上訴人所稱之強暴脅迫情事，本件是因
    為被上訴人投資訴外人尚宏公司時，上訴人是該公司經理人
    ，而當初被上訴人有交付85,000元給上訴人，但2 、3 個月
    後訴外人尚宏公司即倒閉，上訴人說要負責20,000元，才簽
    發系爭本票，另外的65,000元並沒有要回來，只剩系爭本票
    而已等語，資為抗辯，併為答辯聲明：駁回上訴。
四、按確認之訴非原告有即受確認判決之法律上利益者，不得提
    起。所謂即受確認判決之法律上利益，係指法律關係之存否
    不明確，原告主觀上認其在法律上之地位有不安之狀態存在
    ，且此種不安之狀態，能以確認判決將之除去者而言，若縱
    經法院判決確認，亦不能除去其不安之狀態者，即難認有受
    確認判決之法律上利益。上訴人主張系爭本票係因遭強暴脅
    迫始簽發，故系爭本票之債權並不存在，惟被上訴人竟持系
    爭本票向本院聲請裁定准予強制執行，造成上訴人私法上地
    位因此處於不安之狀態等情，有原告所提出之系爭本票影本
    1 紙在卷可稽，且原告前開主觀上之不安狀態，經核亦確實
    能以本件對被上訴人之確認判決予以除去。基此，本院因認
    上訴人提起本件訴訟有即受確認判決之法律上利益無訛，於
    法並無違背，合先敘明。
五、上訴人主張被上訴人執有其於97年1 月15日簽發，97年3 月
    15日到期，面額20,000元，如附表所示之系爭本票1 紙之事
    實，有上訴人所提出之系爭本票影本在卷為證，並為被上訴
    人所是認，堪信為真實。上訴人雖又主張其簽發系爭本票係
    因遭被上訴人及訴外人尚宏公司其他投資人甲○○等人之強
    暴脅迫所為，被上訴人取得系爭本票係出於不法，其本票債
    權不存在云云。然被上訴人否認有強暴脅迫上訴人簽發系爭
    本票情事，並以系爭本票係因兩造為解決訴外人尚宏公司倒
    閉造成被上訴人受有損失一事，因上訴人同意負責，始由上
    訴人所簽發等語，資為抗辯。經查：
  (一)按票據乃文義證券及無因證券，證券上之權利義務悉依證券
    上所載文句而決定其效力，從而票據上權利，依票據文義而
    發生，與其基礎之原因關係各自獨立，票據上權利之行使不
    以其原因關係存在為前提，故其原因關係不存在或無效時，
    執票人仍得依票據文義行使其權利；又票據行為，為不要因
    行為，執票人不負證明關於給付原因之責任，如票據債務人
    主張執票人取得票據出於惡意或詐欺時，則應由債務人負舉
    證之責（最高法院49年台上字第334 號判例以及64年台上字
    第1540判例參照）。次按在一般確認法律關係不存在之訴，
    如被告主張其法律關係存在時，固應由被告負舉證責任，惟
    倘原告所主張者為權利障礙要件之事實時，則應由主張權利
    有障礙之原告負舉證責任。本件上訴人既以其簽發系爭本票
    係因遭被上訴人等之強暴脅迫所為，被上訴人取得該本票係
    出於不法為據，而請求確認系爭本票債權不存在，核其性質
    乃係屬主張權利障礙要件之事實者，依上說明，自應由上訴
    人就其所主張之前揭權利障礙事實之存在負舉證責任。
  (二)上訴人就其前揭權利障礙事實之主張，雖經聲請訊問證人甲○○、己○○、丁○○以資佐證。然本院依上訴人聲請訊問
    證人甲○○、己○○、丁○○結果，其中證人甲○○證稱：
    我認識兩造，被上訴人是我的朋友，上訴人我不認識，他是
    投資公司的經理，就是我們給他錢，他幫我們操作。97年1
    月15日下午2 時左右，我人在復興北路的丹堤咖啡，和上訴
    人協商要如何還伊等的錢。（問：為何上訴人要還你們錢？
    ）因為之前有好幾次的協商，但是董事長都沒有來，這次董
    事長有來，證明說我們投資的錢公司沒有拿，是上訴人拿走
    了，上訴人願意開本票還給我們，但是上訴人說他沒有拿全
    部的錢，還有分給其他人，所以上訴人只願意開他負責的部
    分，其他的部分上訴人只表示願意幫我們追回來，本票背面
    也有註明說上訴人願意幫忙追回。（問：當天開本票是上訴
    人自己願意開的嗎？）是，上訴人說他沒有錢還，我們說開
    本票也可以，所以他才開本票。當天在場有很多人，我並沒
    有都認識，但是光投資人就有4、5人，還有一些丹堤咖啡其
    他的客人，因為那是公共場所，人是進進出出。（問：上訴
    人說開本票是因為被你們強暴脅迫，有何意見？）我們沒有
    強暴脅迫他，他一開始並不願意還錢，後來是董事長（戊○○）來了，他們自己去對談，後來證實說我們的錢公司沒有
    收到，上訴人後來才願意開本票。另外上訴人有簽了一份不
    可以再收錢的文件給董事長，文件在董事長那邊，我們才知
    道原來公司早就已經通知上訴人不可以再對外收錢，結果上
    訴人還是收錢。所以上訴人才願意負責。當天在丹堤咖啡時
    ，完全沒有出現比較激烈或是比較火爆的場面。當天在場的
    人，除了董事長戊○○及兩造外，其他的人我是有看過，但
    是名字記不起來，因為出了事情已經協商過好幾次，所以都
    認識，但是名字不知道。空白本票是那天當場有人跑出去買
    的，是誰去買的我不知道。（上訴人問：前一天我打電話約
    你們到丹堤咖啡的目的為何？）要談事情。上訴人是說他不
    要還我們錢，他要用自己的錢幫我們另外投資做傳銷。我們
    有用電話跟其他的投資人講。因為我們不同意上訴人不還錢
    ，用他自己的錢另外幫我們投資作傳銷，所以才再協商，才
    有開本票的事。（上訴人問：為何協商會從下午2 點到晚上
    8 點經過這麼長的時間？）因為上訴人講的丙○○小姐跟我
    們說了很多其他傳銷的投資，這部分就談了很久，但是後來
    我們聽完也覺得不好，就還是不同意，接著董事長他們就來
    了，然後就是我上述所講的情形。董事長他們什麼時候到的
    我不知道，誰找他來的我也不知道。我不記得上訴人大約是
    何時開始簽本票的，我是己○○介紹的。錢我是交給上訴人
    。我投資大約八萬多元。我在丹堤咖啡時，是有打電話給一
    位黃先生，黃先生說也要幫他簽本票，那是因為黃先生沒有
    來，怕黃先生不肯，所以就直接打電話給黃先生，讓他們兩
    個自己去講，黃先生後來說沒關係，就幫他簽，把本票拿回
    來就好。因為上訴人有拿黃先生的錢，投資人的名單上有黃
    先生的名字，而黃先生看到電腦的帳目有賺，所以有繼續再
    投資等語；證人己○○證稱：我認識在庭的兩位當事人，但
    我不是直接認識被上訴人，是甲○○把她帶到尚宏公司。上
    訴人是在很多年前在傳銷公司認識的。97年1 月15日當天，
    我是5 、6 點才到丹堤咖啡，是因為尚宏公司通知說要協調
    投資人錢的事情，要找經理人也就是上訴人出來協調，董事
    長出面了。（問：為何要協調？）因為他們後面拿本票的那
    些投資人都沒有拿到錢。而我大約是9 月初的時候，有跟朋
    友合開一個帳戶。（問：為何都沒有拿到錢？公司為何要出
    面協調？）因為他們在網路上的帳戶看起來都是賺錢，可是
    公司都沒有給錢。而公司說他們投資的那些錢沒有入到公司
    的帳戶，所以叫上訴人要出面協調。（問：公司為何要叫上
    訴人出面協調？）因為他是經手這些錢的人。97年1 月15日
    當天就是要協調這些事情。當天我看到的情形就是上訴人與
    熊董在談，協調好之後上訴人就開本票給這些投資人。（問
    ：是否知道為何上訴人會開本票給這些投資人？）因為公司
    沒有收到這些投資人的錢，公司說要上訴人負責。（問：當
    天上訴人開本票，是否被強暴脅迫而開的？）沒有。因為我
    看到的人是尚宏公司的人跟董事長，所以他們一定是協調好
    才會開本票。上訴人沒有開本票給我，當天開本票是上訴人
    自己願意開的，當天在場的人大約有十幾個人，我沒有都認
    識。還有一些公司的員工。（問：上訴人說開本票是因為被
    強暴脅迫，有何意見？）我看到的就是上訴人自己願意開出
    來還給人家。沒有看到強暴脅迫的情形。當天在丹堤咖啡時
    ，也沒有出現比較激烈或是比較火爆的場面。空白本票是誰
    帶去的，我不清楚。是因為公司有通知說當天要協調，我才
    會去丹堤咖啡，協調的內容與我無關，我沒有欠的錢要拿回
    來。我是在5 、6 點左右到的，我到了之後1 個多小時，看
    見上訴人簽本票，中間這段時間我看到投資人和上訴人和公
    司的人三方面一直在談。我看到的過程就是上訴人與公司協
    調，公司說沒有拿到錢，所以要上訴人自己負責，所以上訴
    人就簽本票來負責，並沒有人逼迫他。（上訴人問：之前是
    否有打電話給我，要我負責？）因為投資人找我要我把上訴
    人找出來。（上訴人問：怎麼知道其他投資人的錢是交給我
    ？）因為那些人的錢都是到公司直接交給上訴人。我有看到
    。（上訴人問：有拿到本票的這些人，有哪些是妳介紹來的
    ？）甲○○是因為一個朋友叫她來找我，因為我是叫上訴人
    操作。所以甲○○來找我，就在公司，現場就交錢給上訴人
    ，透過上訴人去操作。另外丁○○小姐也是我找的。還有我
    妹妹。被上訴人不是我找的。（上訴人問：妳覺得我是心甘
    情願簽本票的嗎？）我看到的情形就是公司跟你協調好，你
    就開等語；證人丁○○證稱：我不認識被上訴人，上訴人我
    認識，因為我的錢也是拿給上訴人。我是因為己○○介紹我
    去的，去做期貨、黃金，我不是很瞭解，我是聽己○○說的
    。我交了八萬五給上訴人，是我是親自交給他，跟蔡小姐一
    起，我也不認識公司其他人。交錢的地點是在松江路，在公
    司裡頭。（問：是否知道交錢給上訴人要做什麼？）就是要
    操作黃金期貨，交給上訴人操作。我自己根本不會。97年1
    月15日在一個咖啡廳協調，六點多我才去，是蔡小姐打電話
    給我，我才去。有看到公司的人和上訴人，還有一些我不認
    識的投資人在協調。（問：協調何事？）就是說投資人把錢
    交給上訴人，可是公司沒有拿到錢，所以公司的人才出來叫
    上訴人負責，所以上訴人才開本票，我也有拿到本票。（問
    ：為何上訴人要開本票給妳和其他投資人？）因為錢交給上
    訴人，但是公司沒有拿到錢，所以公司的人出來叫上訴人要
    把錢還給我們。（問：當天開本票是上訴人自己願意開的嗎
    ？）因為我很晚去，所以前面他們講什麼我不清楚，我去的
    時候就看到上訴人在開本票。我當時看到上訴人開本票是很
    自然的在寫，並沒有看到他有什麼驚恐或慌張的表情。我就
    看到他一直開一直開。也沒有看到上訴人有表示不願意開而
    被強迫開的情形，當時的氣氛也沒有什麼特別。當天在場的
    人我都不認識，投資人大約有6 、7 個，我不知道有幾個。
    （問：上訴人說開本票是因為被你們強暴脅迫，有何意見？
    ）你看我們只是單純的家庭主婦，怎麼會強暴脅迫他，拿錢
    給他也只是為了想投資賺一點小利。空白本票是誰帶去的，
    我不知道。我投資約八萬五千元。我也有拿到本票，我拿到
    一張，金額2 萬元，上訴人寫先還兩萬元，背面寫六萬五千
    元的部分。（上訴人問：妳的錢到底交給誰？）交給你。（
    問妳交錢之後多久發現公司有問題？）我之前打電話到公司
    問，公司說有賺錢，後來再打就沒有人接了，公司就搬家了
    等語（見本院卷第40頁起）。而綜觀前揭證人所述內容，非
    但無法證明上訴人所主張遭強迫脅迫之情形，更足見上訴人
    所以簽發系爭本票乃係因為經過與訴外人尚宏公司及被上訴
    人等投資人一起協調之結果，難謂有何強暴脅迫可言。基此
    ，上訴人雖舉證人甲○○、己○○暨丁○○為證，但渠等證
    言並不足為有利上訴人之依據，業如前述，自難認上訴人已
    盡其舉證之責任。至上訴人所提出之其他書面資料，包括小
    型黃金合約買賣說明、交易記錄、委託操作約定書等，縱令
    屬實，不過僅足證明確有衍生本件爭議之代為投資操作黃金
    期貨交易之情形與過程存在，而與本件系爭本票之簽發究否
    係因遭強暴脅迫所為，尚難認有何直接關連，亦難逕予採為
    有利上訴人之認定。更何況，參酌被上訴人之總投資金額為
    85,000元，而上訴人則僅係簽發面額20,000元之系爭本票交
    付被上訴人，尚有不足65,000元，衡情被上訴人豈有需施用
    強暴脅迫之理？益可徵上訴人前揭所辯云云，應屬不足採信
    。
六、綜上所述，上訴人所舉證據既尚不足為有利上訴人之認定，
    依前揭舉證責任分配原則，自應為不利上訴人之判決。從而
    ，上訴人訴請確認被上訴人持有上訴人於97年1 月15日所簽
    發如附表所示之本票債權不存在，係屬於法無據，為無理由
    ，應予駁回。原審為上訴人敗訴之判決，於法並無不合。上
    訴意旨仍指摘原判決不當，求予廢棄改判，為無理由，自應
    予以駁回其上訴。
七、上訴人聲請訊問證人李淑琪（李采蓉）、簡麗珠、吳錦雲，
    無非要證明於97年1 月15日，在臺北市○○○路近南京東路
    口之丹堤咖啡店，渠簽發系爭本票係因遭被上訴人等人實施
    強暴脅迫所為之事實，但上揭證人於97年1 月15日當日並未
    於上開地點在場親自見聞乙節，業經上訴人自承在卷（見本
    院卷第14頁），核無調查之必要，附此敘明。
八、據上論結，本件上訴為無理由，依民事訴訟法第436 條之1
    第3 項、第449 條第1 項、第78條，判決如主文。
中    華    民    國    98    年    4     月    8     日
                  民事第一庭    審判長法  官  李世貴
                                      法  官  高文淵
                                      法  官  黃若美
以上正本證明與原本無異
本件不得再抗告
中    華    民    國    98    年    4     月    8     日
                                      書記官  江怡萱
附表：
┌────┬───┬───┬───┬────┬─────┐
│票據號碼│發票人│發票日│到期日│票面金額│  備  註  │
├────┼───┼───┼───┼────┼─────┤
│0000000 │庚○○│970115│970315│2萬元   │   空白   │
└────┴───┴───┴───┴────┴─────┘


司法院資訊處製作；財團法人民間司法改革基金會備份。
